ACORDAO-COMPLETO-2405595

ACÓRDÃO 1042/2020 ATA 14/2020 - PLENÁRIO

VISTOS, relatados e discutidos estes autos da Denúncia acerca de possíveis irregularidades possíveis irregularidades relacionadas ao Acordo de Assunção de Compromissos firmado entre a Petróleo Brasileiro S.A. (Petrobras) e membros do Ministério Público Federal (MPF) no estado do Paraná.
ACORDAM os Ministros do Tribunal de Contas da União, reunidos em Sessão Ordinária do Plenário, ante as razões expostas pelo Relator, em:
9.1. reconhecer a perda de objeto deste processo, bem como dos que foram a ele apensados, em razão da anulação do Acordo de Assunção de Compromissos, com a cessação de todos seus efeitos jurídicos;
 9.2. recomendar à Secretaria de Orçamento Federal, com base no art. 250, inciso III do Regimento Interno do TCU e na Portaria SOF n. 1, de 19/2/2001, que altere o nome e a descrição da Fonte 21, de forma que passe a refletir, de maneira clara, a origem dos recursos aportados, impedindo a confusão entre as receitas objeto do "Acordo sobre a destinação de recursos" e as receitas decorrentes de acordos de leniência;
9.3. levantar o sigilo dos autos, mantendo-o somente com relação ao nome da denunciante;
9.4. dar ciência desta deliberação ao denunciante; aos representantes dos processos apensados à presente denúncia (TC Processo 005.840/2019-8, TC Processo 005.844/2019-3 e TC Processo 007.631/2019-7) ;  ao Ministério da Economia; à Comissão de Fiscalização Financeira e Controle da Câmara dos Deputados; à Comissão Mista de Planos, Orçamentos Públicos e Fiscalização do Congresso Nacional; à Comissão de Transparência, Governança, Fiscalização e Controle e Defesa do Consumidor do Senado Federal, ao Ministério Público Federal e ao Supremo Tribunal Federal bem como ao Conselho Nacional do Ministério Público, para as providências que entender cabíveis;
9.5. arquivar o presente processo.

Denúncia acerca de possíveis irregularidades relacionadas ao Acordo de Assunção de Compromissos firmado com membros do MPF/PR.

Petróleo Brasileiro S.A.

3. Interessados/Responsáveis:
3.1. Interessado: Identidade preservada (art. 55, caput, da Lei n. 8.443/1992)
3.2. Responsável: Identidade preservada (art. 55, caput, da Lei n. 8.443/1992).

13.1. Ministros presentes: José Mucio Monteiro (Presidente), Walton Alencar Rodrigues (Relator), Benjamin Zymler, Augusto Nardes, Aroldo Cedraz, Raimundo Carreiro, Ana Arraes, Bruno Dantas e Vital do Rêgo.
13.2. Ministros-Substitutos presentes: Marcos Bemquerer Costa e Weder de Oliveira.

WALTON ALENCAR RODRIGUES

Adoto, como relatório, a instrução (peça 43) , que contou com a anuência titular da unidade (peça 45) :
"INTRODUÇÃO
	Cuidam os autos de denúncia a respeito de possíveis irregularidades ocorridas na Petróleo Brasileiro S.A. (Petrobras) , relacionadas a Acordo de Assunção de Compromissos (peça 1, p. 42-58) , no valor de R$ 2,5 bilhões, firmado com membros do Ministério Público Federal (MPF) no estado do Paraná.
Os recursos têm como origem acordo firmado em setembro de 2018 entre a Petrobras e o Departamento de Justiça (DoJ) dos Estados Unidos da América (Non Prosecution Agreement - peça 1, p. 9-41) , no qual aquela estatal, tendo como objetivo evitar o ajuizamento de ações nos EUA, comprometeu-se a pagar multa no valor total de US$ 853,2 milhões, dos quais 80% poderiam ser compensados mediante o pagamento de valor equivalente em território nacional.
HISTÓRICO
À peça 1, o denunciante alega, em síntese, que o acordo firmado com o DoJ não determinou a natureza do pagamento (multa criminal, multa administrativa, reparação de danos etc.) e não definiu a destinação dos recursos e os responsáveis em negociar as condições do pagamento ao Brasil.
Com relação ao acordo posterior, firmado entre a Petrobras e os membros do MPF atuantes no estado do Paraná, afirma que, de forma irregular, o instrumento estabeleceu que os recursos possuem a natureza de multa criminal e seriam destinados: 50% à satisfação de eventuais condenações ou acordos com acionistas brasileiros que tenham ajuizado ações judiciais ou arbitrais até 8/10/2017 e os demais 50% à constituição de fundo patrimonial de natureza privada, a ser gerido por membros do MPF e do Ministério Público do Estado do Paraná.
Afirma ainda que o acordo, apesar de ilegal, foi assinado pela Gerente Executiva da Petrobrás em 23/1/2019 e homologado pelo Juízo da 13º Vara Federal de Curitiba em 25/1/2019. Por fim, solicita: a) a sustação liminar do acordo celebrado entre a Petrobras e os membros do MPF; b) o bloqueio da conta bancária em que estão depositados os valores em questão; e c) a apuração do débito mediante tomada de contas especial e responsabilização dos agentes que tomaram parte no referido termo de adesão.
Outros três processos de representação foram apensados ao presente: TC Processo 005.840/2019-8, representação do Ministério Público junto ao TCU (MPTCU) ; TC Processo 005.844/2019-3, representação da Mesa da Câmara dos Deputados; e TC Processo 007.631/2019-7, representação de diversos deputados e senadores.
A representação do MPTCU (TC Processo 005.840/2019-8) foi apresentada pelo Subprocurador-Geral Lucas Rocha Furtado, o qual solicitou que o TCU verificasse a conformidade do "Acordo de Assunção de Compromissos" firmado entre o MPF e a Petrobras, em 23/1/2019, com a CF/1988, com as leis e com os termos do acordo firmado pela Petrobras com o DoJ em 26/9/20118.
Em instrução inicial, a Semag avaliou a admissibilidade da representação e propôs conhecê-la, bem como o retorno dos autos à secretaria (peça 8 do TC Processo 005.840/2019-8) . À peça 11 do mesmo processo, o relator, Ministro Walton Alencar Rodrigues, conheceu da representação e determinou o apensamento da representação, por conexão, à presente denúncia.
Na representação formulada pela Mesa da Câmara dos Deputados (TC Processo 005.844/2019-3) , o referido órgão legislativo requereu a deflagração de procedimento de fiscalização no âmbito da Petrobras, com vistas a esclarecer as consequências patrimoniais decorrentes do acordo firmado pela empresa e o MPF do Paraná e, caso constatado dano ao erário, que o processo fosse convertido em tomada de contas especial (TCE) .
À peça 8 do TC Processo 005.844/2019-3, a Semag avaliou a admissibilidade da representação, propondo o seu conhecimento e apensamento ao presente processo de denúncia, bem como o retorno dos autos à secretaria para posteriores providências. Por meio de despacho (peça 11 do TC Processo 005.844/2019-3) , o relator, Ministro Walton Alencar Rodrigues, conheceu da representação e autorizou o apensamento da representação ao presente processo de denúncia.
Por fim, o último processo apensado à presente denúncia foi o TC Processo 007.631/2019-7, que cuida de representação formulada por sete deputados federais e sete senadores, solicitando a instauração de auditoria para apurar as circunstâncias dos fatos noticiados na representação e eventuais responsáveis. Ademais, solicitou a habilitação dos representantes como partes interessadas, bem como a sustação da criação do fundo e da fundação privada de que trata o item 24 do acordo entre a Petrobras e o MPF no Paraná.
A Semag realizou análise inicial da representação e propôs o seu conhecimento, bem como o indeferimento do pedido de ingresso como interessado e o apensamento ao presente processo de denúncia (peça 12 do TC Processo 007.631/2019-7) . Por meio do Acórdão 1989/2019-TCU-Plenário, relatado pelo Ministro Walton Alencar Rodrigues, a representação foi conhecida, o pedido de ingresso como interessado foi indeferido e o apensamento ao presente processo foi determinado (peça 16 do TC Processo 007.631/2019-7) .
Cabe destacar ainda que existe Solicitação do Congresso Nacional (TC Processo 013.743/2019-8) que requer a realização de fiscalização e controle sobre o Acordo de Assunção de Compromissos firmado entre o MPF no estado do Paraná e a Petrobras. A referida solicitação foi analisada inicialmente pela Semag, que propôs conhecer da solicitação e informar ao solicitante que a proposta de fiscalização será atendida por meio do presente processo de denúncia (TC Processo 005.557/2019-4) . Além disso, foi proposto informar ao solicitante sobre os processos que estão em andamento no TCU, bem como sobrestar sua apreciação. As propostas da unidade técnica foram acolhidas, integralmente, pelo Plenário do TCU, por meio do Acórdão 2.083/2019, relatoria do Ministro Walton Alencar Rodrigues.
À peça 10, foi anexada cópia de petição assinada por procuradores e subprocuradores regionais do MPF do Paraná em 12/3/2019, solicitando ao juízo da 13º Vara Federal de Curitiba-PR a suspensão dos procedimentos de constituição do fundo gerenciador dos recursos, haja vista a repercussão social sobre a destinação dos recursos.
Em despacho decisório de 13/3/2019, o juiz federal Luiz Antônio Bonat deferiu parcialmente o pedido dos membros do MPF e suspendeu por 90 dias o prazo fixado na cláusula 2.4.3 do acordo, ou seja, o prazo para constituição do fundo. Ademais, determinou que o MPF informasse aquele juízo, a cada 30 dias, as providências adotadas (peça 11, p. 3) .
Com vistas a verificar os requisitos de concessão da medida liminar solicitada pelo denunciante, a Semag elaborou instrução (peça 12) , a qual conclui pela admissibilidade da denúncia. Contudo, propôs a rejeição do pedido de cautelar, pois os pedidos que constam da denúncia já haviam sido atendidos por decisão liminar proferida na Ação de Descumprimento de Preceito Fundamental 568 (ADPF 568) , então em trâmite no Supremo Tribunal Federal (STF) (peça 12) . Na referida decisão, além de suspender os efeitos do acordo, bloquear os valores depositados pela Petrobras e suspender todas as ações judicias em curso que tratassem do mesmo objeto, o STF decidiu oficiar ao TCU, solicitando informações sobre eventual existência de procedimento nesta Corte, com objeto semelhante.
À peça 21, o relator do presente processo, Ministro Walton Alencar Rodrigues, em despacho, concordou com a proposta da unidade técnica e indeferiu a medida cautelar pleiteada.
Em 17/9/2019, o Ministro do STF Alexandre de Moraes, relator da ADPF 568, proferiu despacho/decisão, a qual foi encaminhada, na mesma data, a esta Corte de Contas (peça 32) . Na decisão, o ministro anulou o acordo celebrado entre o MPF do Paraná e a Petrobrás e homologou um novo acordo (Acordo sobre a Destinação dos Valores) , firmado em 5/9/2019 entre a Procuradoria-Geral da República, a Presidência da Câmara dos Deputados, juntamente com a Advocacia-Geral da União e com a interveniência da Presidência do Senado Federal e do Procurador-Geral da Fazenda Nacional.
A Petrobras, por meio de petição datada de 1º/10/2019 (peça 33) , com fundamento nos artigos 250, inciso I, e 260, § 5º, ambos do Regimento Interno do TCU (RITCU) , requereu o arquivamento do presente processo, haja vista que a decisão do STF na ADPF 568 anulou o "Acordo de Assunção de Compromissos" firmado entre a estatal e o MPF no Paraná, gerando, assim, perda de objeto da denúncia.
Diante disso, o principal objetivo desta instrução é examinar a viabilidade dos pedidos feitos pelo denunciante no presente processo, bem como daqueles manifestados nas representações apensadas e na Solicitação do Congresso Nacional (TC Processo 013.743/2019-8) . Além disso, o exame técnico abordará temas voltados às finanças públicas, os quais, apesar de terem sido tangenciados pela decisão do STF na ADPF 568, merecem um melhor aprofundamento da matéria, tais como, a natureza jurídica dos recursos, responsáveis por sua guarda e regras fiscais aplicáveis.
EXAME TÉCNICO
I - Exame dos pedidos feitos nos TC Processo 005.557/2019-4, Processo 005.840/2019-8, Processo 005.844/2019-3, Processo 007.631/2019-7 e Processo 013.743/2019-8
Em resumo, os pedidos formulados na presente denúncia, na SCN e nos processos apensados possuem os seguintes objetivos: a) realização de fiscalização sobre o acordo formulado entre a Petrobras e o MPF no Paraná; b) medidas cautelares visando resguardar os recursos; c) apuração de débito, se existente; e d) apuração de responsáveis.
Sobre os pedidos que envolvem a adoção de medidas cautelares, a Semag já se manifestou no âmbito do presente processo (peça 12) , quando, na oportunidade, verificou a ausência dos requisitos de urgência e perigo de dano. Segundo a unidade instrutiva, os pedidos formulados já eram objeto de medida cautelar deferida pelo STF no âmbito da ADPF 568 (peça 9) .
Portanto, após a decisão proferida pelo Ministro Alexandre de Moraes que anulou o acordo entre a Petrobras e o MPF no Paraná, fica evidente a desnecessidade de provimentos cautelares. 
Da mesma forma, não há que se falar em apuração de débito, pois a medida cautelar concedida pelo STF, no âmbito da ADPF 568, bloqueou os valores depositados pela Petrobras, evitando assim qualquer tipo de movimentação capaz de causar dano ao erário público. Veja:
 (b) determinar o imediato bloqueio de todos os valores depositados pela Petrobras, bem como subsequentes rendimentos, na conta corrente designada pelo juízo da 13ª Vara Criminal Federal de Curitiba que, a partir desta decisão, deverão permanecer em depósito judicial vinculado ao mesmo Juízo, proibida qualquer movimentação de valores sem expressa decisão do SUPREMO TRIBUNAL FEDERAL;
Além disso, conforme informações prestadas pelo juízo da 13ª Vara Federal de Curitiba (peça 31 da ADPF 568) , "os valores depositados em juízo foram geridos pela Caixa Econômica mediante o expediente de conta gráfica, de rentabilidade mais vantajosa", tendo sido autorizada pelo Ministro Alexandre de Moraes a continuidade desse procedimento (peça 35) . 
Portanto, a medida cautelar proferida pelo STF bloqueou os valores depositados pela Petrobras, impedindo qualquer movimentação sem sua autorização, bem como a ocorrência de prejuízo ao erário público, não havendo, portanto, débito a ser apurado.
Em relação aos pedidos de fiscalização, cabe esclarecer que a decisão do STF na ADPF 568 anulou o acordo celebrado entre a Petrobras e o MPF no Paraná. Veja:
Em conclusão, nos termos do artigo 166 do Código Civil, é NULO O NEGÓCIO JURÍDICO celebrado por Procuradores da República no Paraná (Força-Tarefa Lava-Jato) com a Petrobras - denominado "Acordo de Assunção de Compromissos" - e, consequentemente, nula sua homologação pela 13ª Vara Criminal Federal de Curitiba, pois: (1) foi realizado por partes absolutamente ilegítimas e homologado por juízo incompetente, com exclusão da participação da União e da Chefia Institucional e Administrativa do Ministério Público Federal; (2) apresenta objeto ilícito, ou seja, a transformação de verba destinada ao Brasil -  e, consequentemente, a ser integrada ao Tesouro Nacional como receita pública - em dinheiro privado, para gerir Fundação de direito privado; (3) contém motivo determinante ilícito, pretendendo fraudar lei imperativa - tentativa de financiar determinadas atividades gerenciadas por alguns membros do Ministério Público com verbas extraorçamentárias, em total desacordo com a Constituição Federal e a LDO; (4) está em flagrante desrespeito aos preceitos fundamentais da separação de poderes, às garantias institucionais do Ministério Público e às normas constitucionais e legais de Direito Orçamentário e Financeiro.
Assim, tendo sido anulado o acordo e extinto todos os seus efeitos jurídicos, houve perda do objeto dos pedidos de fiscalização constantes dos TC Processo 005.840/2019-8, Processo 005.844/2019-3, Processo 007.631/2019-7 e Processo 013.743/2019-8.
Sobre o pedido de apuração relacionado aos responsáveis pela assinatura do acordo, cabe mencionar que os atos praticados pelos membros do Ministério Público Federal (MPF) no estado do Paraná foram desenvolvidos no exercício das competências constitucionais daquele órgão. Dessa forma, cabe comunicar as conclusões do presente feito ao Conselho Nacional do Ministério Público, considerando as competências atribuídas ao órgão no art. 130-A, § 2º, da Constituição Federal.
Dessa forma, ao final do exame que se segue, propõe-se dar ciência do acórdão que vier a ser proferido aos representantes dos processos apensados, à Comissão de Fiscalização Financeira e Controle da Câmara dos Deputados, à Comissão Mista de Planos, Orçamentos Públicos e Fiscalização do Congresso Nacional, à Comissão de Transparência, Governança, Fiscalização e Controle e Defesa do Consumidor do Senado Federal, dado o caráter orientador da presente análise, e ao Conselho Nacional do Ministério Público, para tomar as providências que considerar pertinentes.
II - Exame de temas relacionados às finanças públicas
a) Beneficiário dos recursos
Os recursos objeto da presente denúncia têm como origem acordo celebrado entre a Petrobras e o Departamento de Justiça dos Estados Unidos (DoJ) , com vistas a evitar o ajuizamento de ações judiciais em desfavor da empresa. A multa acordada foi fixada em US$ 853,2 milhões, sendo que 80% desse valor (US$ 682,5 milhões) deveriam ser compensados mediante o pagamento equivalente ao Brasil. Veja abaixo trecho do acordo:
The fraud Section and the Office agree to credit the remaining amount of the Total Criminal Penalty against the amount the Company pays to Brazil, up to 80 percent of the Total Criminal Penalty, equal to $ 682,560,000 (...) (grifou-se) 
Além de definir que o Brasil é o beneficiário dos recursos, é possível deduzir do texto do acordo que a forma de pagamento será estabelecida em instrumento de contrato a ser celebrado entre a Petrobras e autoridades brasileiras, estas, é claro, com prerrogativas para tanto. Veja:
In the event that the Company does not pay to Brazil any part of the $ 682,560,00 in the timeframe specified in the agreement between Brazilian authorities and the Company, the Company will be required to pay that amount to the United States Treasury. (grifei) 
Portanto, o acordo entre Petrobras e o DoJ gerou uma obrigação de US$ 682,5 milhões da estatal para com o Estado brasileiro, sendo que, no caso de a Petrobras não pagar ao Brasil o valor determinado, no prazo especificado em contrato a ser celebrado entre as autoridades brasileiras e a companhia, a obrigação da Petrobras passaria a ser não mais com o Brasil, mas sim com os Estados Unidos.
Estando definido que o beneficiário dos recursos é o Brasil, cabe agora verificar: i) se os recursos são receitas públicas ou privadas; ii) sendo receita pública, onde os valores devem ser depositados, qual o órgão responsável pela sua administração e qual a classificação orçamentária da receita; iii) regras a que está sujeita a destinação dos recursos; e iv) regras a serem observadas na execução das despesas custeadas com os recursos.
b. Natureza jurídica da receita
Sobre o primeiro aspecto, PISCITELLI, Tathiane, Direito Financeiro, 6ª Ed. 2017, conceitua receita pública como a entrada de dinheiro nos cofres públicos de forma definitiva. Nesse mesmo sentido, a Secretaria do Tesouro Nacional (STN) , juntamente com a Secretaria do Orçamento Federal (SOF) , ambas do Ministério da Economia, dão os seguintes conceitos para receita pública, respectivamente:
Manual de Contabilidade Aplicada ao Setor Público, 8º Ed., 2019
 (...) os ingressos de recursos financeiros nos cofres do Estado denominam-se receitas públicas, registradas como receitas orçamentárias, quando representam disponibilidades de recursos financeiros para o erário.
Manual Técnico do Orçamento 2019
Em sentido amplo, receitas públicas são ingressos de recursos financeiros nos cofres do Estado, que se desdobram em receitas orçamentárias, quando representam disponibilidades de recursos financeiros para o erário, e ingressos extraorçamentários, quando representam apenas entradas compensatórias.
Em sentido estrito, são públicas apenas as receitas orçamentárias.
Já o TCU possui entendimento mais amplo sobre o conceito de receita pública, admitindo até mesmo a existência de receitas públicas que não impliquem o recolhimento de recursos à conta única do Tesouro. Veja trecho do Voto Condutor do Acórdão 1839/2019-TCU-Plenário, relatoria do Ministro Walton Alencar Rodrigues:
Ora, não há espaço para a discricionariedade no que se refere apresentação de receitas e despesas no orçamento público. Todas as ações realizadas pelo governo com o intuito de implementar políticas públicas, cumprir suas competências, atuar como regulador, orientador e direcionador da economia etc., que impliquem dispêndio de recursos públicos, estão incluídas nos conceitos de despesa pública e, como tal, precisam estar representadas no orçamento, por meio da consignação de dotação específica, da mesma forma que as receitas, ainda que estas não impliquem o recolhimento de recursos à conta única do Tesouro, ressalvadas as situações expressamente previstas em lei, a exemplo daquelas a que se referem o parágrafo único do art. 3º da Lei 4.320 e das decorrentes da atuação do Bacen como responsável pela condução da política monetária (art. 5º, § 6º, e 7º da Lei de Responsabilidade Fiscal) . (Grifou-se) 
Assim, de forma geral, a doutrina e os órgãos centrais de administração financeira e orçamentária conceituam receita pública como quaisquer ingressos de recursos nos cofres públicos, sendo que, para esta Corte de Contas, podem existir receitas públicas sem a entrada de recursos em caixa. Em sentido estrito, seriam públicas apenas as receitas orçamentárias, ou seja, as entradas de recursos sem caráter devolutivo.
 Considerando que o acordo destina os recursos ao Brasil, no caso à União, pessoa jurídica de direito público interno, os valores devem ser reconhecidos como receita pública, entendimento ratificado pelo Supremo Tribunal Federal no acordo que veio a substituir o inicialmente firmado entre a Petrobras e os procuradores do MPF (peça 32, p. 18 e 19) .
c. Regras sobre o recebimento, guarda e administração dos recursos
Sendo receita públicas, o montante repassado ao Brasil deve ser depositado na Conta Única do Tesouro Nacional, em estrita observância ao princípio de unidade de caixa, o que também foi determinado pelo STF em sua análise sobre o caso (peça 32, p. 18 e 19) . Veja o que determinam a Lei 4.320, de 17/3/1964, o Decreto-lei 1.755, de 31/12/1979 e o Decreto 93.872, de 23/12/1986, e:
Lei 4.320/1964:
Art. 56. O recolhimento de todas as receitas far-se-á em estrita observância ao princípio de unidade de tesouraria, vedada qualquer fragmentação para criação de caixas especiais. (grifei) 
Decreto-lei 1.755/1979
Art. 1º - A arrecadação de todas as receitas da União far-se-á na forma estabelecida pelo Ministério da Fazenda, devendo o seu produto ser obrigatoriamente recolhido à conta do Tesouro Nacional. (grifei) 
Decreto 93.872/1986:
Art. 1º A realização da receita e da despesa da União far-se-á por via bancária, em estrita observância ao princípio de unidade de caixa.
Art. 2º A arrecadação de todas as receitas da União far-se-á na forma disciplinada pelo Ministério da Fazenda, devendo o seu produto ser obrigatoriamente recolhido à conta do Tesouro Nacional no Banco do Brasil S.A. (Decreto-lei n. 1.755/79, art. 1º) .
§ 1º Para os fins deste decreto, entende-se por receita da União todo e qualquer ingresso de caráter originário ou derivado, ordinário ou extraordinário e de natureza orçamentária ou extra orçamentária, seja geral ou vinculado, que tenha sido decorrente, produzido ou realizado direta ou indiretamente pelos órgãos competentes. (grifou-se) 
Ademais, é competência da STN - órgão central do sistema de administração financeira e de contabilidade federal - a administração e a guarda dos valores a serem depositados pela Petrobras na Conta Única federal. Veja:
Lei 10.180/2001
Art. 11. Integram o Sistema de Administração Financeira Federal:
I - a Secretaria do Tesouro Nacional, como órgão central;
 (...) 
Art. 12. Compete às unidades responsáveis pelas atividades do Sistema de Administração Financeira Federal:
 (...) 
II - administrar os haveres financeiros e mobiliários do Tesouro Nacional;
III - elaborar a programação financeira do Tesouro Nacional, gerenciar a Conta Única do Tesouro Nacional e subsidiar a formulação da política de financiamento da despesa pública;
Por fim, após o depósito dos recursos na conta única do Tesouro Nacional, a receita pública deve ser reconhecida e lançada como uma doação de entidade internacional. O Código Civil, art. 538, conceitua doação como o "contrato em que uma pessoa, por liberalidade, transfere do seu patrimônio bens ou vantagens para o de outra".
Ora, se os recursos da multa pertenciam aos Estados Unidos e o DoJ resolveu ceder os valores, obrigando a Petrobras a repassá-los ao Brasil, está claro que o montante recebido pelo Brasil tem natureza jurídica de doação, devendo ser reconhecido pela contabilidade da União como tal.
No caso de doações, o Ementário da Receita Pública, o qual é elaborado e disponibilizado pela Secretaria de Orçamento Federal com base na Portaria Interministerial n. 163, de 4/5/2001 e na Portaria SOF n. 1, de 19/2/2001, define que tais valores deverão ser lançados em dois códigos distintos, a depender de sua destinação. Veja:
1760.00.00 - TRANSFERÊNCIAS DO EXTERIOR
Agrega as receitas provenientes de recursos financeiros recebidos do exterior, decorrentes de doações, contratos, acordos, ajustes ou outros instrumentos, quando destinados a atender despesas classificáveis como correntes.
2460.00.00 - TRANSFERÊNCIAS DO EXTERIOR
Agrega as receitas provenientes de recursos financeiros recebidos do exterior, decorrentes de doações, contratos, acordos, ajustes ou outros instrumentos, quando destinados a atender despesas classificáveis como de capital.
Ao realizar busca no Tesouro Gerencial, constatou-se que foi criada fonte específica para os recursos (Fonte 21 - Recursos Oriundos de Leis ou Acordos Anticorrupção) ; contudo, no lançamento da receita, a natureza da receita indicada pelo Ementário da Receita Pública não foi respeitada.
Ao invés de classificar a receita na natureza de "transferências do exterior", os valores foram classificados como receitas de "Multas da Legislação Anticorrupção Oriundas de Acordos de Leniência", código 1910.13.20. 
Segundo o Ementário da Receita Pública, esse tipo de natureza de receita agrega recursos que "se originaram de multas por infrações cometidas por pessoas jurídicas consideradas responsáveis pelos atos lesivos previstos na Lei n. 12.846, de 2013, aplicadas através do Acordo de Leniência previsto no §2º do art. 16 da Lei n. 12.846, de 2013".
Como se sabe, os valores recebidos pelo Brasil não são decorrentes da aplicação de multas previstas na legislação brasileira (Lei 12.846/2013) , mas sim em normas americanas. Ademais, a decisão do STF na ADPF 568 não acolheu pedido da Advocacia-Geral da União no sentido de reconhecer os valores como multa prevista na Lei Anticorrupção (Lei 12.846/2013) , o que reforça ainda mais a utilização indevida dessa natureza de receita (código 1910.13.20) para reconhecimento dos valores doados pelas autoridades americanas.
Ademais, o nome dado à fonte 21 não condiz com a natureza dos recursos aportados, haja vista que, como já afirmado, os recursos não decorreram de um acordo anticorrupção formalizado entre autoridades brasileiras e americanas, mas sim de um ato unilateral das autoridades americanas, que decidiram doar parte dos recursos que lhes pertenciam ao Brasil.
Dessa forma, propõe-se recomendar à Secretaria do Tesouro Nacional e à Secretaria do Orçamento Federal, ambas do Ministério da Economia, que: i) no caso de recebimentos futuros de recursos dessa mesma natureza, observe, na classificação da receita orçamentária, o teor da decisão judicial de homologação do acordo, devendo, no caso de omissão da sentença judicial, classificar tais recursos como "Transferências do Exterior" (corrente ou de capital) ; ii) altere o nome e a descrição da Fonte 21 no Ementário da Receita Pública, de forma que passe a refletir, de maneira clara, a verdadeira origem dos recursos aportados, de forma que não haja confusão entre as receitas objeto do "Acordo sobre a destinação de recursos" e as receitas decorrentes de acordos de leniência.
III. Regras a que se sujeita a destinação dos recursos
No Brasil, sendo o caso de receita pública, como é a situação aqui tratada, os valores deverão estar previstos na Lei Orçamentária Anual (LOA) , a qual, por meio do processo legislativo orçamentário, definirá a sua destinação.
Tal entendimento está em consonância com o princípio da universalidade/globalização orçamentária, segundo o qual o orçamento deve conter todas as receitas e despesas referentes aos Poderes da União, seus fundos, órgãos e entidades da administração direta e indireta. Veja:
Lei 4.320/1964
Art. 2° A Lei do Orçamento conterá a discriminação da receita e despesa de forma a evidenciar a política econômica financeira e o programa de trabalho do Governo, obedecidos os princípios de unidade, universalidade e anualidade.
 (...) 
Art. 3º A Lei de Orçamentos compreenderá todas as receitas, inclusive as de operações de crédito autorizadas em lei.
 (...) 
Art. 4º A Lei de Orçamento compreenderá todas as despesas próprias dos órgãos do governo e da administração centralizada, ou que, por intermédio deles se devam realizar, observado o disposto no artigo 2°.
O Projeto de Lei Orçamentária Anual (PLOA) é de iniciativa reservada do Presidente da República, conforme estabelece o art. 165, inciso III da CF/1988, devendo a matéria ser encaminhada para apreciação do Congresso Nacional, na forma do regimento comum, nos termos do art. 166:
Art. 166. Os projetos de lei relativos ao plano plurianual, às diretrizes orçamentárias, ao orçamento anual e aos créditos adicionais serão apreciados pelas duas Casas do Congresso Nacional, na forma do regimento comum.
Recebido o PLOA pelo Congresso Nacional, o projeto passará pelas fases de discussão e votação, podendo o Parlamento fazer emendas e, ao final, aprová-lo ou rejeitá-lo. Ou seja, em regra, o Parlamento tem a prerrogativa de fazer alterações orçamentárias.
Contudo, conforme consta da decisão do STF (peça 32) , o acordo formalizado entre a Petrobras e o MPF no Paraná foi anulado e, na oportunidade, um novo acordo chamado de "Acordo sobre a Destinação dos Recursos", celebrado entre autoridades brasileiras competentes, foi homologado pelo Ministro Alexandre de Moraes. Com o novo acordo homologado, ficou definida a destinação dos recursos, qual seja, R$ 1,6 bilhão para a educação e R$ 1,06 bilhão para a área da Amazônia Legal.
Quadro 1 - Destinação dos recursos decorrentes do "Acordo sobre a destinação dos recursos", homologado pelo STF na ADPF 568.
	Área de governo
	Destinação
	Valor

	Educação
	Ministério da Educação: ações relacionadas à educação infantil.
	R$ 1.001.941.554,97

		Ministério da Cidadania: programa criança feliz.
	R$ 250.000.000,00

		Ministério da Ciência e Tecnologia: projetos ligados a empreendedorismo, inovação, popularização da ciência, educação em ciência e tecnologias aplicadas, tais como Bolsas de pesquisa pelo Conselho Nacional de Desenvolvimento Científico e Tecnológico - CNPq e a Construção da Fonte de Luz Síncrotron de 4ª Geração - SÍRIUS
	R$ 250.000.000,00

		Ministério da Mulher: ações socioeducativas em cooperação com os Estados.
	R$ 100.000.000,00

	Amazônia Legal
	Ministério da Defesa: atuação, inclusive nos termos do art. 16-A da Lei Complementar 97/1999; ações de responsabilidade do Ministério do Meio Ambiente e do Instituto Brasileiro do Meio Ambiente e dos Recursos Naturais Renováveis - IBAMA; de Regularização Fundiária e de Assistência Técnica e Extensão Rural, ambas ao amparo de orçamento do Ministério da Agricultura, Pecuária e Abastecimento
	R$ 630.000.000,00

		Execução descentralizada envolvendo para tanto a articulação entre o Governo Federal e os Estados da região amazônica
	R$ 430.000.000,00

Fonte: Peça 32.
O novo acordo prevê ainda que os recursos financeiros observarão as normas constitucionais e legais de direito financeiro e execução orçamentária aplicáveis, bem como que a realização de despesas será fiscalizada pelo TCU e pela Controladoria-Geral da União (CGU) .
Na prática, o acordo homologado pelo STF vinculou a destinação dos recursos recebidos às áreas de educação e meio ambiente (Amazônia Legal) , devendo tal vinculação ser refletida na Lei Orçamentária Anual.
Em consulta ao Tesouro Gerencial, verificou-se que a Lei Orçamentária Anual de 2019 destina cerca de R$ 265,9 milhões, dos recursos decorrentes do acordo, para as seguintes ações governamentais.
Quadro 2 - Ações de governo financiadas com recursos decorrentes do "Acordo sobre a destinação dos recursos" na LOA 2019
	Cód.
	UO - Órgão Superior (H) 
	Cód.
	Ação Governo
	DOTACAO ATUALIZADA

	24000
	MINIST.DA CIENCIA, TECNOL., INOV. E COMUNICACOES
	00LV
	FORMACAO, CAPACITACAO E EXPANSAO DE PESSOAL QUALIFICADO EM C
	156.957.523,00

	52000
	MINISTERIO DA DEFESA
	218X
	OPERACOES DE GARANTIA DA LEI E DA ORDEM
	36.000.000,00

	55000
	MINISTERIO DA CIDADANIA
	217M
	DESENVOLVIMENTO INTEGRAL NA PRIMEIRA INFANCIA - CRIANCA FELIZ
	75.000.000,00

Fonte: Tesouro Gerencial.
As alocações informadas no quadro acima estão de acordo com a vinculação determinada pela decisão do STF do dia 15/3/2019 na ADPF 568 (peça 35) , a qual define, dentre outros, os seguintes destinatários dos recursos: Ministérios da Defesa, da Cidadania e da Ciência, Tecnologia, Inovação e Comunicações.
Contudo, em 19/3/2020, um ano após a decisão que homologou o "Acordo sobre a destinação dos recursos", a Procuradoria-Geral da República protocolou nova manifestação no âmbito da ADPF 568, na qual solicita a realocação dos recursos destinados à educação para a área da saúde (peça 39) .
Diante disso, e considerando que os pagamentos da parte dos valores que, segundo o acordo supra mencionado, seria destinado às ações de incentivo à educação ainda não foram executados, e tendo em conta que se trata de recursos extraorçamentários - os quais, por natureza, permitem realocação -, a PGR requer que tal montante seja destinado à União, gerido pelo Ministério da Saúde e aplicado exclusivamente no custeio de ações voltadas ao combate ao vírus COVID-19 (contenção e mitigação) .
Em despacho do dia 20/3/2020, o Ministro Alexandre de Moraes, argumentou que nova destinação dos recursos dependeria de prévio requerimento de todos os signatários do "Acordo sobre a destinação dos valores". Assim, determinou a intimação da Procuradoria-Geral da República para eventual aditamento do pedido (peça 40) .
Ato contínuo, todas as autoridades signatárias do "Acordo sobre a destinação dos valores" se manifestaram a favor da realocação dos recursos da educação para a saúde. Com isso, o Ministro Alexandre de Moraes, relator da ADPF 568, proferiu nova decisão monocrática (peça 41) , a qual homologa a proposta de ajuste no "Acordo sobre a destinação dos valores", nos termos do pedido da PGR e anuído pelas autoridades intervenientes, determinando a imediata destinação de R$ 1.601.941.554,97 (um bilhão, seiscentos e um milhões, novecentos e quarenta e um mil e quinhentos e cinquenta e quatro reais e noventa e sete centavos) , prevista no Item 1.1, ao Ministério da Saúde, para o custeio das ações de prevenção, contenção, combate e mitigação à pandemia do Coronavírus (Covid-19) .
Por oportuno, cumpre destacar que, conforme demonstrado nos itens precedentes, a receita oriunda do acordo originalmente firmado entre a Petrobras e o departamento de justiça americano possui natureza pública e tanto o seu recebimento como a sua guarda e administração devem guardar consonância com o ordenamento de direito financeiro vigente. Como visto anteriormente, os recursos originam-se de doação de ente internacional e destinam-se ao financiamento de despesas públicas. Enquadram-se, portanto, no conceito de receita orçamentária, visto que constituem fontes para custeio de despesas públicas e, dessa forma, devem observar o regramento jurídico aplicável ao orçamento público, inclusive no que diz respeito ao remanejamento de dotações orçamentárias, como será visto na próxima seção.
Por todo o exposto, propõe-se informar ao Ministério da Economia e à Comissão Mista de Planos, Orçamentos Públicos e Fiscalização que, por se tratar de receita pública com destinação vinculada a determinados órgãos e objetivos, a Lei Orçamentária Anual, em compatibilidade com as metas fiscais estabelecidas na LDO, deverá refletir, em cada exercício financeiro, a destinação fixada no "Acordo sobre a destinação dos recursos", inclusive no que concerne ao superávit financeiro da fonte 21, até que os valores arrecadados se esgotem.
IV. Regras na execução das despesas custeadas com os recursos decorrentes do acordo
O presente tópico irá analisar regras fiscais que poderão limitar de alguma forma a execução de despesas custeadas com os recursos recebidos em doação das autoridades americanas. Dentre essas regras estão: a) o limite de gastos estabelecido pelo Novo Regime Fiscal (NRF) , instaurado pela Emenda Constitucional 95 (EC 95) , de 15/12/2016; e b) o contingenciamento de despesas.
O Novo Regime Fiscal (NRF) , instaurado pela Emenda Constitucional 95 (EC 95) , de 15/12/2016, no âmbito dos Orçamentos Fiscal e da Seguridade Social da União, vigorará por 20 anos.
O NRF fixa limites individualizados para as despesas primárias do Poder Executivo, dos órgãos dos demais Poderes, do Ministério Público da União (MPU) e da Defensoria Pública da União (DPU) , na forma do art. 107, § 1º, incisos I e II, do Ato das Disposições Constitucionais Transitórias (ADCT) .
Apesar de criar um limite para as despesas primárias, o NRF listou, no art. 107, § 6º, incisos I a V, do ADCT, de forma exaustiva, despesas primárias que não estão sujeitas ao novo regime, dentre as quais estão: a) despesas executadas com base em dotações orçamentárias concedidas por crédito adicional extraordinário; b) despesas não recorrentes da Justiça Eleitoral com a realização de eleições; c) despesas com aumento de capital de empresas estatais não dependentes; d) algumas despesas com transferências constitucionais a Estados e Municípios e outras transferências obrigatórias derivadas de lei que sejam apuradas em função de receitas vinculadas; e e) transferências a Estados, Distrito Federal e Municípios de parte dos valores arrecadados com os leilões dos volumes excedentes ao limite a que se refere o § 2º do art. 1º da Lei n. 12.276, de 30/6/2010, e a despesa decorrente da revisão do contrato de cessão onerosa de que trata a mesma Lei (Incluído pela Emenda Constitucional 102, de 2019) .
A EC 95, ao criar o NRF foi clara ao limitar toda e qualquer despesa, a exceção apenas das citadas no parágrafo anterior. Assim, como os recursos depositados pela Petrobras são receitas públicas de doação, sua aplicação, sendo em despesas primárias que não se enquadrem em alguma das exceções listadas anteriormente, deverá estar sujeita ao teto de gastos estabelecido pelo NRF.
Em relação ao contingenciamento, trata-se de regra prevista no art. 9º da LRF, o qual dispõe que, se verificado, ao final de um bimestre, que a realização da receita poderá não comportar o cumprimento das metas de resultado primário ou nominal estabelecidas no Anexo de Metas Fiscais, os Poderes e o Ministério Público promoverão, por ato próprio e nos montantes necessários, nos trinta dias subsequentes, limitação de empenho e movimentação financeira, segundo os critérios fixados pela lei de diretrizes orçamentárias.
A LRF, no mesmo dispositivo, § 2º, ressalva do contingenciamento as seguintes despesas: i) obrigações constitucionais e legais; ii) serviço da dívida; e iii) as ressalvadas pela Lei de Diretrizes Orçamentárias (LDO) .
Portando, à exceção da Constituição e de algumas leis, apenas a LDO é capaz de excluir uma despesa do contingenciamento.
A LDO 2019 (Lei 13.707, de 14/8/2018) trata do contingenciamento nos artigos 58 e 59. O primeiro artigo estabelece as regras para elaboração do cronograma anual de desembolso mensal dos Poderes, do Ministério Público da União (MPU) e da Defensoria Pública da União (DPU) , com vistas ao cumprimento da meta de resultado primário estabelecida no Anexo de Metas Fiscais da própria LDO.
Já o art. 59 detalha os procedimentos de limitação de empenho e movimentação financeira (contingenciamento) , estabelecendo que o Poder Executivo apurará o montante necessário, mas cada Poder, MPU e DPU, por ato próprio, estabelecerá o seu contingenciamento.
Ademais, cabe informar que, na decisão da ADPF 568, ficou consignado que a alocação dos recursos foi feita de forma a evitar o contingenciamento. Veja:
A identificação dessas rubricas e dotações, conforme avençado nas reuniões conduzidas por esta Relatoria, repita-se, atendeu a critério consensual, relacionado a: (1) ações de inquestionável interesse e proveito público e social, não sujeitas a contingenciamento para atendimento a metas de desempenho fiscal, como é o caso das ações voltadas para a educação; e (2) despesas decorrentes de situações extraordinárias e urgentes que exigem ações imediatas do Estado brasileiro, como a prevenção, fiscalização e combate aos incêndios florestais na Amazônia Legal. (grifou-se) 
Em que pesem os termos do acordo homologado pelo STF, a alocação dos recursos poderá, se for o caso, contemplar ou não itens de despesa que não estejam na base contingenciável.
Contudo, em decisão monocrática de 18/12/2019 (peça 42) , o Ministro Alexandre de Moraes determinou, em relação ao item 1.2.2 do "Acordo sobre a destinação de valores", que destinou R$ 430 milhões aos Estados da Amazônia Legal, que os recursos fossem repassados na forma de transferência obrigatória e empenhados ainda no exercício financeiro de 2019.
1) DETERMINO, respeitados os parâmetros devidamente estabelecidos na decisão judicial, O IMEDIATO REPASSE para os Estados, dos créditos definidos no item 1.2.2 do "Acordo sobre a destinação de valores executados" na forma de TRANSFERÊNCIAS OBRIGATÓRIAS, para todos os fins orçamentários e financeiros, sob fiscalização da Controladoria-Geral da União e do Tribunal de Contas da União. Os referidos créditos sejam objeto de empenho, ainda no ano de 2019, ficando os respectivos valores sob a rubrica e restos a pagar do orçamento, caso não sejam quitados até o dia 31 de dezembro de 2019;
No tocante à alteração orçamentária que deverá ser feita para atender ao despacho do Ministro Alexandre de Moraes de 20/3/2020, por meio do qual os recursos então destinados à área de educação foram remanejados para ações de combate à pandemia de Covid-19, pontua-se o que se segue.
Os recursos foram vinculados, por meio do "Acordo sobre a destinação dos recursos" homologado em setembro de 2019, a despesas específicas da área de educação. Contudo, como não foram utilizados naquele exercício, os recursos correspondentes permaneceriam vinculados às destinações originais, por força do disposto no parágrafo único do art. 8º da Lei de Responsabilidade Fiscal e conforme entendimento desta Corte pacificado no Acórdão 2737/2018-TCU-Plenário, rel. Min. Vital do Rêgo.
O entendimento fixado no item 9.1.3 desse acórdão trata da possibilidade de desvinculação, tendo o tribunal fixado que as normas gerais relacionadas "implicitamente, possibilitam que, mediante a inequívoca modificação das leis instituidoras dos fundos ou das leis que destinam recursos à finalidade específica, haja alteração da vinculação originária dos recursos". Em que pese ter-se falado em "leis", é possível enquadrar o caso ora analisado ao entendimento, uma vez que a desvinculação e a nova vinculação ocorreram por ato da mesma natureza daquele que a estabeleceu, qual seja, decisão da Suprema Corte, resguardado o disposto no art. 48, inciso II da Constituição Federal. 
Assim, considerando-se que a nova vinculação dos recursos diz respeito a ações emergenciais de enfrentamento à pandemia de Covid-19, não originalmente previstas na LOA 2020 e marcadas pela urgência e imprevisibilidade, vislumbra-se a possibilidade de que os recursos sejam executados por meio da abertura de créditos adicionais especiais ou extraordinários, a depender do caso.
Pelo exposto, propõe-se informar ao Ministério da Economia que: i) a aplicação dos recursos depositados pela Petrobras, em decorrência do acordo formalizado entre a estatal e o DoJ dos Estados Unidos, está sujeita aos limites estabelecidos pelo art. 107, § 1º, do ADCT, bem como às regras de contingenciamento estabelecidas pela LRF (art. 9º) e pela LDO de cada exercício financeiro, com exceção dos recursos destinados à Amazônia Legal pelo item 1.2.2 do Acordo sobre a destinação de valores; e ii) a fiscalização sobre a aplicação dos recursos levará em consideração as normas aplicáveis às finanças públicas, notadamente aquelas que versem sobre contingenciamento e teto de gastos públicos, bem como os critérios de distribuição e execução estabelecidos no "Acordo sobre a destinação dos recursos" e na decisão de homologação do STF.
CONCLUSÃO
A presente instrução analisou pontos considerados essenciais para definição da atuação desta Corte de Contas em relação ao recebimento e à destinação dos recursos oriundos do Acordo de Assunção de Compromissos, no valor de R$ 2,5 bilhões, firmado pela Petrobras com membros do Ministério Público Federal no estado do Paraná, como é o caso da natureza jurídica dos recursos. Também explorou pontos levantados pelas representações formuladas pelo MPTCU (TC Processo 005.840/2019-8) , pela Mesa da Câmara dos Deputados (TC Processo 005.844/2019-3) e por alguns senadores e deputados federais (TC Processo 007.361/2019-7) , bem como serve de resposta ao pedido de fiscalização feito pelo Congresso Nacional (TC Processo 013.743/2019-8) .
Em resumo, as conclusões das análises sobre os pedidos da presente denúncia, das representações apensadas e da Solicitação do Congresso Nacional foram no sentido de que, após a decisão do STF, no âmbito da ADPF 568, que anulou o acordo firmado entre a Petrobras e membros do MPF no Paraná, a realização de fiscalizações e a expedição de medidas cautelares se tornaram inviáveis, por ter havido perda de objeto.
Em relação aos pedidos de apuração de débito, ficou constatado que a medida cautelar proferida pelo STF, bloqueando os recursos e impedindo qualquer movimentação sem autorização daquele tribunal, evitou qualquer tipo de prejuízo aos cofres públicos, não havendo débito a ser apurado.
Quanto aos pedidos de responsabilização, além de ter havido a perda de objeto das fiscalizações, os atos foram praticados por membros do Ministério Público Federal no Paraná no exercício das suas competências constitucionais, de modo que a sua eventual avaliação caberia ao Conselho Nacional do Ministério Público (CNMP) .
Por fim, sobre as análises de temas voltados às finanças públicas, as conclusões foram no sentido de que os recursos depositados pela Petrobras são receitas públicas de doações, as quais devem ser transferidas à Conta Única federal e administradas pela Secretaria do Tesouro Nacional, aplicando-se-lhes o regramento orçamentário e fiscal vigente. Além disso, ficou evidenciado que o novo "Acordo sobre a Destinação dos Recursos", homologado pelo STF, vinculou a destinação dos recursos às áreas da educação e do meio ambiente (Amazônia Legal) , devendo a vinculação constar na Lei Orçamentária Anual, bem como estarem sujeitos ao teto de gastos estabelecidos pela Emenda Constitucional 95/2016 e ao contingenciamento de despesas, se for o caso de aplicação em despesas primárias não excepcionadas, com exceção dos recursos destinados à Amazônia Legal pelo item 1.2.2 do "Acordo sobre a destinação de valores", que foram classificados como transferências obrigatórias de execução no exercício de 2019.
Por fim, sobre a nova vinculação a ações de enfrentamento à pandemia de Covid-19 da parte dos recursos destinados à educação não executada em 2019, resguardado o disposto no art. 48, inciso II, da Constituição Federal, vislumbra-se a possibilidade de execução dos recursos por meio de créditos adicionais especiais ou extraordinários, a depender do caso.
PROPOSTA DE ENCAMINHAMENTO
	Ante todo o exposto, submetem-se os autos à consideração superior, propondo:
	a) recomendar à Secretaria do Tesouro Nacional e à Secretaria do Orçamento Federal, com base no art. 250, inciso III do Regimento Interno do TCU, que,  no caso de recebimentos futuros de recursos dessa mesma natureza, observem, na classificação da receita orçamentária, o teor da decisão judicial de homologação do acordo, devendo, no caso de omissão da sentença judicial, classificar tais recursos como "Transferências do Exterior" (corrente ou de capital) , conforme disposições da Portaria Interministerial n. 163,  4/5/2001; 
b) recomendar à Secretaria do Orçamento Federal, com base no art. 250, inciso III do Regimento Interno do TCU e na Portaria SOF n. 1, de 19/2/2001, que altere o nome e a descrição da Fonte 21, de forma que passe a refletir, de maneira clara, a verdadeira origem dos recursos aportados, e impeça a confusão entre as receitas objeto do "Acordo sobre a destinação de recursos" e as receitas decorrentes de acordos de leniência.
	c) encaminhar cópia do acórdão que vier a ser proferido e da presente instrução ao Conselho Nacional do Ministério Público, para subsidiar o pleno exercício das competências constitucionais daquele órgão, conforme as disposições do art. 130-A, § 2º, inciso III, da Constituição Federal, em relação a procedimentos que porventura venha a realizar sobre o "Acordo de Assunção de Compromissos" firmado entre a Petrobras e o MPF no Paraná;
	d) dar ciência ao Ministério da Economia sobre os seguintes entendimentos, que serão utilizados como critérios na fiscalização da aplicação dos recursos e de outros de natureza semelhante que eventualmente venham a ingressar no país, ratificando, na essência, aqueles exarados pelo Supremo Tribunal Federal ao homologar o "Acordo sobre a Destinação dos Recursos", bem como a decisão monocrática do Ministro Alexandre de Moraes, proferida em 18/12/2019, no âmbito da ADPF 568:
	d.1) os recursos objeto do acordo entre Petrobras e membros do Ministério Público Federal no Paraná pertencem ao Brasil, nesse caso, à União, pessoa jurídica de direito público interno, conforme disposições do acordo firmado em setembro de 2018 entre a Petrobras e o Departamento de Justiça (DoJ) dos Estados Unidos da América (Non Prosecution Agreement - peça 1, p. 9-41) ; 
d.2) os valores devem ser depositados na Conta Única do Tesouro Nacional, em estrita observância ao princípio da unidade de caixa, bem como ao art. 56 da Lei 4.320/1964 e aos arts. 1º e 2º do Decreto-lei 1.755/1979 e do Decreto 93.872/1986, respectivamente; 
d.3) a administração e a guarda dos recursos, após depositados na Conta Única federal, é de responsabilidade da Secretaria do Tesouro Nacional, órgão responsável pelo gerenciamento da conta única, nos termos dos arts. 11, inciso I, e 12, incosos II e III, da Lei 10.180/2001; 
d.4) por se tratar de receita pública de destinação vinculada a determinados órgãos e objetivos, a Lei Orçamentária Anual, em compatibilidade com as metas fiscais estabelecidas na Lei de Diretrizes Orçamentárias, deverá refletir, em cada exercício financeiro, a destinação fixada no "Acordo sobre a destinação dos recursos", inclusive no que concerne ao superávit financeiro da fonte 21, até que os valores arrecadados se esgotem, conforme determinação do art. 8º, parágrafo único, da Lei Complementar 101/2000 (LRF) ;
d.5) por serem receitas públicas, a destinação dos valores, definida no acordo homologado pelo STF, deverá ser refletida na Lei Orçamentária Anual ou em créditos adicionais, nos termos dos arts. 2º, 3º e 4º da Lei 4.320/1964;
d.6) a aplicação dos recursos depositados pela Petrobras, em decorrência do acordo formalizado entre a estatal e o DoJ dos Estados Unidos, está sujeita aos limites estabelecidos pelo art. 107, § 1º, do ADCT e às regras de contingenciamento definidas pelo art. 9º da Lei Complementar 101/2000 e pela Lei de Diretrizes Orçamentárias, com exceção dos recursos destinados à Amazônia Legal pelo item 1.2.2 do "Acordo sobre a destinação de valores", que foram classificados como transferências obrigatórias de execução no exercício de 2019;
e) dar ciência do acórdão que vier a ser proferido ao denunciante; aos representantes dos processos apensados à presente denúncia (TC Processo 005.840/2019-8, TC Processo 005.844/2019-3 e TC Processo 007.631/2019-7)  ;  ao Ministério da Economia; à Comissão de Fiscalização Financeira e Controle da Câmara dos Deputados; à Comissão Mista de Planos, Orçamentos Públicos e Fiscalização do Congresso Nacional; à Comissão de Transparência, Governança, Fiscalização e Controle e Defesa do Consumidor do Senado Federal, ao Ministério Público Federal e ao Supremo Tribunal Federal, destacando-se que o relatório e o voto que fundamentam a deliberação ora encaminhada podem ser acessados por meio do endereço eletrônico www.tcu.gov.br/acordaos e que, caso tenham interesse, o Tribunal pode encaminhar-lhes cópia desses documentos sem quaisquer custos;
f) arquivar o presente processo, com fundamento no art. 169, inciso III, do Regimento Interno do Tribunal".

8.1. Taísa Oliveira Maciel (118.488/OAB-RJ) e outros, representando Petróleo Brasileiro S.A.

Não atuou.

DENÚNCIA. REPRESENTAÇÕES. ACORDO PETROBRAS E DEPARTAMENTO DE JUSTIÇA DOS ESTADOS UNIDOS DA AMÉRICA. ASSUNÇÃO DE COMPROMISSO FIRMADO COM MEMBROS DO MINISTÉRIO PÚBLICO FEDERAL. CRIAÇÃO DE FUNDO EXTRAORÇAMENTÁRIO. ADPF 568. ANULAÇÃO DO AJUSTE PELO SUPREMO TRIBUNAL FEDERAL. PERDA PARCIAL DE OBJETO. HOMOLOGÇÃO DE ACORDO DEFININDO ALOCAÇÃO DOS RECURSOS. MODIFICAÇÃO DO ACORDO PARA UTLIZAÇÃO DAS RECEITAS NO COMBATE À COVID-19. MEDIDA CAUTELAR NA ADIN 6.357/DF. ESTADO DE CALAMIDADE PÚBLICA. DECRETO LEGISLATIVO 06/2020. RECOMENDAÇÕES.

DENÚNCIA (DEN)

Secretaria de Macroavaliação Governamental (SEMAG).

Tratam os autos de possíveis irregularidades relacionadas a Acordo de Assunção de Compromissos firmado entre a Petróleo Brasileiro S.A. (Petrobras) e membros do Ministério Público Federal (MPF) no estado do Paraná, dispondo a respeito da utilização de recursos oriundos de acordo anterior firmado entre a Petrobras e o Departamento de Justiça (DoJ) dos Estados Unidos da América (Non Prosecution Agreement) , no qual aquela estatal, com o objetivo de evitar o ajuizamento de ações nos EUA, comprometeu-se a pagar multa no valor total de US$ 853,2 milhões, dos quais 80% poderiam ser compensados mediante o pagamento de valor equivalente a autoridades brasileiras.
Ao presente processo de denúncia foram apensados três processos atinentes ao Acordo de Assunção de Compromisso, a saber: TC Processo 005.840/2019-8, representação do Ministério Público junto ao TCU; TC Processo 005.844/2019-3, representação da Mesa da Câmara dos Deputados; e TC Processo 007.631/2019-7, representação de diversos deputados e senadores.
Ainda relacionado ao tema, há o TC Processo 013.743/2019-8, que trata de Solicitação do Congresso Nacional, requerendo a realização de fiscalização e controle sobre o referido Acordo de Assunção de Compromissos, cujo pleito será atendido nestes autos, consoante o Acórdão 2083/2019-TCU-Plenário, de minha relatoria.
Em apertada síntese, os processos citados intentam: a) realização de fiscalização sobre o acordo formulado entre a Petrobras e o MPF no Paraná; b) adoção de medidas cautelares visando a resguardar os recursos; c) apuração de débito, se existente; e d) apuração de responsáveis por eventuais irregularidades.
O acordo foi, todavia, anulado, em 15/3/2019, por deliberação do E. Ministro do STF Alexandre de Moraes, no âmbito da ADPF 568, ocasião em que foi homologado novo acordo sobre a destinação dos recursos, firmado entre Procuradoria-Geral da República, Presidência da Câmara dos Deputados, Advocacia-Geral da União, com interveniência da Presidência do Senado Federal e do Procurador-Geral da Fazenda Nacional.
Recentemente, foi o acordo modificado, em 22/3/2020, para que os recursos anteriormente alocados à educação fossem aplicados exclusivamente no custeio de ações de prevenção, contenção, combate e mitigação à pandemia do Coronavírus, Covid-19.
Esse, portanto, o contexto fático necessário à compreensão das questões submetidas à apreciação deste Tribunal de Contas.
Em instrução final de mérito, destaca a Unidade Técnica que, com a anulação do acordo e extinção de todos seus efeitos jurídicos, houve perda do objeto dos pedidos constantes dos TC Processo 005.840/2019-8, Processo 005.844/2019-3, Processo 007.631/2019-7 e Processo 013.743/2019-8.
Quanto à apuração de responsabilidades, sustenta que a fiscalização da atuação dos membros do MPF caberia precipuamente ao CNMP, a quem deveria ser encaminhada cópia desta deliberação.
Em que pese a perda de objeto dos processos citados, a Unidade Técnica entendeu necessário tratar de temas voltados às finanças públicas que, apesar de tangenciados pela decisão do STF na ADPF 568, mereceriam melhor aprofundamento, notadamente a natureza jurídica dos recursos e as regras fiscais aplicáveis à espécie, razão pela qual propõe, ao final, expedir orientações ao Ministério da Economia com o intuito de que fossem adotados os seguintes entendimentos:
os valores objeto do acordo devem ser reconhecidos como receita pública, recolhidos à Conta Única do Tesouro Nacional e geridos pela Secretaria do Tesouro Nacional;
a receita pública deveria ser reconhecida e lançada como doação de entidade internacional e não como decorrente da aplicação de multa prevista na Lei Anticorrupção;
esses recursos constituem fontes para custeio de despesas públicas e, por essa razão, enquadram-se no conceito de receita orçamentária, sendo-lhes aplicáveis as normas constitucionais e legais de direito financeiro e de execução orçamentária;
a aplicação desses recursos está sujeita aos limites estabelecidos pelo art. 107, § 1º, do ADCT, bem como às regras de contingenciamento estabelecidas pela LRF (art. 9º) e pela LDO de cada exercício financeiro, com exceção dos recursos destinados à Amazônia Legal; e
a fiscalização da utilização desses recursos levará em consideração as normas aplicáveis às finanças públicas, notadamente aquelas que versem sobre contingenciamento e teto de gastos públicos.
Feito esse breve resumo, passo a decidir.
Acolho a conclusão a respeito da perda de objeto em relação à fiscalização da celebração e execução do chamado Acordo de Assunção de Compromissos, uma vez que as decisões do STF anularam o ajuste, com a cessação de seus efeitos jurídicos, bem como impediram a movimentação dos recursos, inibindo eventual prejuízo.
Desnecessário orientar o Ministério da Economia a respeita da natureza de receita pública dessas verbas, da necessidade de recolhê-las à Conta Única e de aplicá-las de acordo com as normas de execução orçamentária, haja vista que o acordo homologado perante o STF afirma, expressamente, que devem ser observadas as normas constitucionais e legais de Direito Financeiro e de execução orçamentária.
Assiste razão à Unidade Técnica ao asseverar que os recursos não podem ser classificados como decorrentes da aplicação de multa prevista na Lei Anticorrupção, não só porque nunca houve aplicação de semelhante sanção no caso em exame, mas também porque a decisão do STF na ADPF 568 não acolheu pedido da Advocacia-Geral da União no sentido de reconhecer esses valores como decorrente de aplicação desse tipo de multa.
Todavia, não há como acolher a proposta da Unidade Técnica de classificar essas receitas como "Transferências do Exterior", tampouco de considerar que esses recursos sejam "valores doados pelas autoridades americanas".
Ademais, os recursos em tela jamais vieram do exterior. Saíram de conta da Petrobras no País, foram transferidos para conta na Caixa Econômica e, após deliberação do STF, foram recolhidos à Conta Única. 
Caso houvesse ingresso de recursos do exterior, existiria contrato de câmbio a ele vinculado, sem o que não há como internalizar recursos oriundos de outros países.
Tampouco se vislumbra, nos diversos instrumentos examinados nos autos, a existência de doação, seja por parte das autoridades americanas, seja por parte da Petrobras, pela simples razão de não haver o requisito essencial do contrato de doação, qual seja, a transmissão voluntária do bem.
O que se verifica nos autos é que a Petrobras, ao celebrar acordo com autoridades americanas, assumiu a obrigação de pagar determinado valor, em troca de não sofrer processo. No acordo estipulado, a obrigação assumida poderia ser quitada de duas formas: o pagamento integral da multa às autoridades americanas ou o pagamento de parte desse montante ao governo americano e parte ao governo brasileiro.
O pagamento realizado pela Petrobrás não é, portanto, liberalidade sua, transferência voluntária, mas mero meio de extinção de obrigação assumida em acordo firmado com autoridades americanas.
Verifica-se, assim, que houve o que a doutrina pátria denomina de estipulação em favor de terceiro, relação de natureza essencialmente contratual, em que uma parte (DoJ) convenciona com a outra (Petrobras) que esta deverá realizar determinada prestação (pagamento) em benefício de outrem (autoridades brasileiras) .
Note-se que a Petrobras não está a doar quantia alguma às autoridades brasileiras, porque o pagamento decorre diretamente do acordo firmado nos EUA; tampouco há doação por parte das autoridades americanas, haja vista não ter havido transferência alguma delas para o governo brasileiro, mas tão somente a fixação de duas formas distintas para considerar adimplida a obrigação assumida pela Petrobras.
Assim, nem a rubrica "Transferências do Exterior", nem a "Multas da Legislação Anticorrupção Oriundas de Acordos de Leniência", retratam adequadamente a natureza dos recursos em tela. Por essa razão, entendo necessário alterar a proposta formulada pela unidade técnica.
 Por fim, tampouco vejo como necessário fixar ou esclarecer entendimento a respeito da fiscalização da aplicação desses recursos, notadamente aquelas que versam sobre contingenciamento definidas pelo art. 9º da Lei Complementar 101/2000.
Verifico que, com o direcionamento da maior parte dos recursos para o combate à pandemia de Covid-19, e uma vez declarada a ocorrência de calamidade pública, as normas mencionadas pela Unidade Técnica deixam de ser aplicadas, haja vista que o art. 65 da LRF estabelece que, na ocorrência de calamidade pública reconhecida pelo Congresso Nacional, serão dispensados o atingimento dos resultados fiscais e a limitação de empenho prevista no art. 9° daquela lei.
Não é demais ressaltar que o Decreto Legislativo 6/2020, de 20 de março de 2020, reconhece a ocorrência de estado de calamidade pública, para os fins do art. 65 da LRF, notadamente para as dispensas do atingimento dos resultados fiscais previstos no art. 2º da LDO/2020, Lei 13.898/2019, e da limitação de empenho de que trata o art. 9º da LRF.
Por sua concisão, reproduzo os termos do referido Decreto Legislativo:
Art. 1º Fica reconhecida, exclusivamente para os fins do art. 65 da Lei Complementar nº 101, de 4 de maio de 2000, notadamente para as dispensas do atingimento dos resultados fiscais previstos no art. 2º da Lei nº 13.898, de 11 de novembro de 2019, e da limitação de empenho de que trata o art. 9º da Lei Complementar nº 101, de 4 de maio de 2000, a ocorrência do estado de calamidade pública, com efeitos até 31 de dezembro de 2020, nos termos da solicitação do Presidente da República encaminhada por meio da Mensagem nº 93, de 18 de março de 2020.
A situação excepcional por que passa o País tem levado, ainda, ao afastamento de outras normas de Direito Financeiro. Nesse sentido, cumpre destacar Medida Cautelar adotada no âmbito da ADI 6.357/DF, da lavra do E. Ministro Alexandre de Moraes, exarada em 29 de março de 2020, suspendendo a aplicação de outros dispositivos da LRF enquanto perdurar o estado de calamidade pública.
A deliberação foi exarada nos seguintes termos:
" (...) Presentes, portanto, os requisitos do fumus boni iuris e do periculum in mora, para a concessão da medida cautelar pleiteada, pois comprovado o perigo de lesão irreparável, bem como a plausibilidade inequívoca e os evidentes   riscos   sociais   e   individuais,   de   várias   ordens,   caso   haja   a manutenção   de   incidência   dos   referidos   artigos   durante   o   estado   de calamidade pública, em relação as medidas para a prevenção e combate aos efeitos da pandemia de COVID-19.
Diante do exposto, CONCEDO A MEDIDA CAUTELAR na presente ação direta de   inconstitucionalidade,  ad   referendum  do   Plenário   desta SUPREMA CORTE, com base no art. 21, V, do RISTF, para CONCEDER INTERPRETAÇÃO  CONFORME  À CONSTITUIÇÃO   FEDERAL,   aos artigos 14, 16, 17 e 24 da Lei de Responsabilidade Fiscal e 114,   caput, in fine  e   §  14,   da   Lei   de   Diretrizes   Orçamentárias/2020,   para,   durante   a emergência em Saúde Pública de importância nacional e o estado de calamidade  pública   decorrente   de   COVID-19,   afastar   a   exigência   de demonstração de adequação e compensação orçamentárias em relação à criação/expansão de programas públicos destinados ao enfrentamento do contexto de calamidade gerado pela disseminação de COVID-19.
Ressalto que, a presente MEDIDA CAUTELAR se aplica a todos os entes   federativos   que, nos   termos   constitucionais   e   legais, tenham decretado   estado   de   calamidade   pública   decorrente   da   pandemia   de COVID-19".
À luz desses fatos, deixo de acolher a proposta de orientar a aplicação dos recursos em compatibilidade com as metas fiscais estabelecidas e de acordo com as regras de contingenciamento.
Ressalto, por fim, que essas questões extrapolam a matéria que deveria ser tratada neste processo, notadamente ante a completa perda de objeto dos pedidos formulados. 
Ante o exposto, voto por que o Tribunal adote o Acórdão que ora submeto à apreciação deste Colegiado.
TCU, Sala das Sessões Ministro Luciano Brandão Alves de Souza, em 29 de abril de 2020.
WALTON ALENCAR RODRIGUES 
Relator